---
# output: github_document
output: 
  pdf_document:
    keep_tex: true
    fig_caption: true
    latex_engine: pdflatex
    template: svm-latex-ms.tex
    number_sections: true
title: Relación de los Centros de Refugios respecto a las viviendas construidas con techo de zinc y la vulnerabilidad de las mismas ante los fenómenos atmósfericos. 
author:
- name: ALEIRA DEL JESUS, GRACE SORIANO, WILNELLIA FABIAN
  affiliation: Estudiantes de la Maestria en Teledetección y Ciencias de la Información Geográgica. Universidad Autónoma de Santo Domingo (UASD).
  
abstract: "Resumen. En nuestro proyecto buscamos identificar las construcciones techadas con material de zinc a nivel del país y la relación existente con los centros de refugios, para que de esta manera pueda servir de base para la futura planificación del ordenamiento territorial y que se pueda constatar si estos refugios satisfacen la demanda, ante la presencia de un fenómeno natural, como es el caso de las tormentas tropicales o huracanes."
keywords: "Ordenamiento territorial, Fenómeno Natural, Refugios, Vulnerabilidad"
date: "`r format(Sys.time(), '%Enero %17, %2020')`"
geometry: margin=1in
fontfamily: mathpazo
fontsize: 11pt
# spacing: double
bibliography: bibliography.bib
# csl: plos-one.csl
csl: apa.csl
header-includes:
  \usepackage{pdflscape}
  \newcommand{\blandscape}{\begin{landscape}}
  \newcommand{\elandscape}{\end{landscape}}
editor_options: 
  chunk_output_type: console
---
```{r, include=FALSE}
library(sf)
library(sp)
library(tidyverse)
library(spdep)
library(lmtest)
library(tmap)
library(RColorBrewer)
library(ggplot2)
source('lisaclusters.R')

```

# Introducción

El proyecto a desarrollar consiste en la relación de los Centros de Refugios respecto a las viviendas construídas con techo de zinc y la vulnerabilidad de las mismas ante los fenómenos atmósfericos. Realizamos la selección del tema, en virtud de que según estudios publicados en el periódico Diario Libre (realizado por Kirsis Díaz en fecha 07/09/2017) el 55.7% de las casas en la República Dominicana se encuentra construída con techos de zinc. Por ende, lo consideramos como una estadística alarmante en nuestro país.

Ante esta situación, el Estado Dominicano no cuenta con una planificación en donde se puedan identificar geográficamente en un SIG la ubicación de dichas viviendas, ni tampoco cuenta con los mecanismos necesarios para poder determinar si los Centros de Refugios son suficientes para satisfacer la demanda de la población que se encuentra vulnerable. Según la OXFAM (Oxford Committee for Famine Relief), en un artículo periodístico publicado en el Diario Libre de fecha 18/10/2017 el 71% de la población carece de una vivienda construída con materiales adecuados y se ubican en zona de riesgo.


# Metodología

Utilizamos el entorno de programación estadística R y el entorno de desarrollo integrado RStudio para el proyecto. Clonamos desde el Github la carpeta de "mi proyecto", la cual contiene los datos correspondientes para realizar los análisis espaciales.

Los datos fueron suministrados por el profesor, el cual los obtuvo a través de la Oficina Nacional de Estadísticas (ONE), la cual se encarga de recolectar, revisar, elaborar y publicar las estadísticas nacionales en relación a las actividades socioeconómicas a través de su portal. Luego realizamos los análisis espaciales que se describen a continuación:   

-La autocorrelación, describe el comportamiento de una variable única, considerando un plano horizontal.
-La modelización: Consiste en realizar una representación de la realidad por medio de herramientas de SIG y Teledetección, de cualquier evento que se presente en el territorio. Se utiliza comúnmente para determinar proyecciones a nivel poblacional, áreas potenciales de proyectos, áreas de riesgo que pueda presentar un sitio determinado, etc.

Creamos el objeto de vecindad por contigüidad, utilizando el criterio queen, para luego generar el mapa de vínculos de vencidad o grafo, realizamos los estadísticos básicos, para luego proceder a generar las pondraciones espaciales y realizar la autocorrelación espacial de la variable, utilizando el I de Moran global y local, para así obtener el LISA Mapa.

Para la modelización, realizamos la exploración de la variable dependiente con las independientes, evaluamos si existe autocorrelación, normalidad y homocedasticidad.

# Resultados


Luego del análisis I de Moran local se puede visualizar que los municipios tales como: Los Alcarrizos, Santo Domingo Oeste, Bajos de Haina, San Gregorio de Nigua, San Rafael del Yuma, La Romana, constituyen observaciones que no se parecen a sus vecinos, ya que, los mismos obtuvieron como resultado un porcentaje menor al esperado y los municipios de Sabana Yegua y Santiago obtuvieron como resultado un porcentaje mayor al esperado, con relación a la variable depediente. Por ejemplo el municipio de San Cristóbal obtuvo un valor de 3.8 en el eje X, y se esperaba un valor de 4.30 de viviendas con material de construcción de zinc. 

El resultado arrojado por el Mapa Lisa, muestra la existencia de una autocorrelación local, donde el relleno de color rojo (hotspots) identifican las zonas con mayor concentración de viviendas contruídas con material de zinc y el color azul (coldspots) identifican los valores de menor concentración de las mismas, en ese orden, los clúster de color gris representa municipios que poseen datos no significativo.

Otra de las conclusiones sobre los datos analizados, es que los municipios donde se visualizan mayor concentración, son zonas de un nivel socioeconómico bajo, como por ejemplo, los municipios que se encuentran ubicados en la zona de la frontera con Haití. 


# Modelización

En vista de que el valor de p obtenido fue menor de 0.05, se puede comprobar que existe autocorrelación espacial, no se rechaza la hipótesis nula.

En el modelo lineal obtenido las variables independientes significativas fueron las siguientes:
Centros de refugio de la defensa civil en este segmento: Iglesia: Si (CENTROREL_PCT) y Centros de refugio de la defensa civil en este segmento:Escuela o Liceo (CENTROEDU_PCT).

Estas variables independientes significativas nos indican que se debe crear estrategias de planificación, en las cuales se establezca la organización previa, ante cualquier eventualidad, ya que se puede evidenciar que este tipo de estructuras iglesias y escuelas refleja el deficit existente en el país de edificaciones destinadas a refugios. 


# Discusión o Conclusiones


Luego del análisis realizado, podemos concluir que los Centros de Refugios con respecto a las viviendas construidas con material techo de zinc, se encuentran en un porcentaje significativo en los municipios que se encuentran en las provincias Dajabón, Azua y algunos municipios de la provincia de Elías Piña, para que de esta manera pueda servir de base para la futura planificación del ordenamiento territorial y que se pueda constatar si estos refugios satisfacen la demanda, ante la presencia de un fenómeno natural, como es el caso de las tormentas tropicales o Huracanes.


# *Script* reproducible

```{r, echo=TRUE}
library(sf)
library(sp)
library(tidyverse)
library(spdep)
library(lmtest)
library(tmap)
library(RColorBrewer)
library(ggplot2)
source('lisaclusters.R')

## Las variables con las que desarrollaremos este trabajo son: 
## Viviendas con material de construcción de techo de zinc, como Variable Dependiente y
## Centros de Refugio, como Variable Independiente. 

#Cargamos nuestros datos, leyendo la extension siguiente:
vivref <- readRDS('data/vivpersgeom_sf.RDS') %>% 
  dplyr::select(matches(
    'TOPONIMIA|Condición de ocupación|Material Construcción Techo: Zinc|Centros de refugio de la defensa civil en este segmento.*Si$')) %>% 
  mutate(`Total de viviendas`=`Condición de ocupación: Ocupada con personas presentes` + `Condición de ocupación: Desocupada`) %>% 
  mutate_each(funs(PCT=round(./`Total de viviendas`,4)*100), -TOPONIMIA, -geom, -`Total de viviendas`) %>% 
  mutate("Material Construcción Techo: Zinc_PCT log"= log(`Material Construcción Techo: Zinc_PCT`))
vivref
vivref %>% plot(breaks = 'jenks')
vivref %>% mutate(vtotal=
                    `Centros de refugio de la defensa civil en este segmento: Otros: Si`+
                    `Centros de refugio de la defensa civil en este segmento: Centro deportivo: Si`)
vivref.sp <- as_Spatial(vivref)
colnames(vivref.sp@data) <- vivref %>% st_drop_geometry() %>% colnames

row.names(vivref.sp) <- as.character(vivref.sp$TOPONIMIA)

#Utilizamos el criterio queen y de esta manera aplicamos la vecindad por contigüidad.
vivref.nb  <- poly2nb(vivref.sp, queen=TRUE)
summary(vivref.nb)
card(vivref.nb)
sapply(vivref.nb, function(x) x)

#Realizamos un mapa de los vínculos de vecindad y confirmamos si el objeto de vencidad es simétrico.
plot(vivref.sp, border="grey", lwd=0.5)
plot(vivref.nb, coordinates(vivref.sp), add=T)
is.symmetric.nb(vivref.nb)

coords <- coordinates(vivref.sp)
ident <- row.names(vivref.sp)
vivref.nb.k1  <- knn2nb(knearneigh(coords, k = 1), row.names = ident)
summary(vivref.nb.k1)

card(vivref.nb.k1)
sapply(vivref.nb.k1, function(x) x)

plot(vivref.sp, border="grey", lwd=0.5)
plot(vivref.nb.k1, coordinates(vivref.sp), add=T)

is.symmetric.nb(vivref.nb.k1)

dist<- unlist(nbdists(vivref.nb.k1, coords))
summary(dist)
hist(dist)
boxplot(dist)

(distmin <- min(dist)) 
(distmax <- max(dist))
indicemin <- which(dist==distmin)
ident[indicemin]
indicemax <- which(dist==distmax)
ident[indicemax]

ident[order(dist)]

vivref.w.W  <- nb2listw(vivref.nb)
vivref.w.W
vivref.w.B <- nb2listw(vivref.nb, style = 'B')
vivref.w.B 

st_crs(vivref)
crsdestino <- 32619
vivrefutm <- vivref %>% st_transform(crs = crsdestino)

#Variable en su versión original como transformada
coordsxy <- vivref %>%
  st_centroid() %>% 
  mutate(x=unlist(map(geom,1)),
         y=unlist(map(geom,2))) %>%
  select(TOPONIMIA, x, y) %>% 
  st_drop_geometry()
vivrefconxy <- vivref %>%
  inner_join(coordsxy, by = 'TOPONIMIA')
vivrefconxy

vivref1 <- tm_shape(vivref)+ 
  tm_fill(col = 'Material Construcción Techo: Zinc_PCT', style = 'kmeans', palette = brewer.pal(9, name = 'Reds')) +
  tm_borders(col = 'grey30', lwd = 0.5)
vivref2 <- tm_shape(vivref) +
  tm_fill(col = 'Material Construcción Techo: Zinc_PCT log', style = 'kmeans', palette = brewer.pal(9, name = 'Reds')) +
  tm_borders(col = 'grey30', lwd = 0.5)
tmap_arrange(vivref1, vivref2)

vivref %>% st_drop_geometry() %>%
  select(contains('PCT')) %>% 
  gather(variable, valor) %>%
  ggplot() + aes(sample=valor) +
  stat_qq() + stat_qq_line() + theme_bw() +
  theme(text = element_text(size = 14)) +
  facet_wrap(~variable, scales = 'free')

vivref %>% st_drop_geometry() %>%
  gather(variable, valor, -(TOPONIMIA)) %>% group_by(variable) %>%
  summarise(prueba_normalidad=shapiro.test(valor)$p.value)

qqnorm(vivref$`Material Construcción Techo: Zinc_PCT`)
shapiro.test(vivref$`Material Construcción Techo: Zinc_PCT`) 
qqnorm(vivref$`Material Construcción Techo: Zinc_PCT log`) 
shapiro.test(vivref$`Material Construcción Techo: Zinc_PCT log`) 

vivrefconxy %>% lm(`Material Construcción Techo: Zinc_PCT`~x,.) %>% plot(3)
vivrefconxy %>% lm(`Material Construcción Techo: Zinc_PCT`~y,.) %>% plot(3)
vivrefconxy %>% lm(`Material Construcción Techo: Zinc_PCT log`~x,.) %>% plot(3)
vivrefconxy %>% lm(`Material Construcción Techo: Zinc_PCT log`~y,.) %>% plot(3)

match(attr(vivref.w.W$neighbours, "region.id"), vivref$TOPONIMIA)==1:155

(gmoranw <- moran.test(x = vivref$`Material Construcción Techo: Zinc_PCT log`, listw = vivref.w.W))

(gmoranb <- moran.test(x = vivref$`Material Construcción Techo: Zinc_PCT log`, listw = vivref.w.B))

moran.plot(x = vivref$`Material Construcción Techo: Zinc_PCT log`, listw = vivref.w.W)

source('lisaclusters.R')
lisamap(objesp=vivref,
        var = 'Material Construcción Techo: Zinc_PCT',
        pesos = vivref.w.W,
        tituloleyenda = 'Significancia\n("x-y", léase\ncomo "x"\nrodeado de "y"',
        leyenda = T,
        anchuratitulo = 1000,
        tamanotitulo = 16,
        fuentedatos ='CENSO 2010',
        titulomapa = paste0('Clusters LISA, de la variable Total de viviendas'))

# MODELIZACION

varsel <- vivref %>% dplyr::select(
  TOPONIMIA = TOPONIMIA,
  TECHOZINC = `Material Construcción Techo: Zinc_PCT`,
  CENTROEDU = `Centros de refugio de la defensa civil en este segmento: Escuela o Liceo: Si_PCT`,
  CENTROREL = `Centros de refugio de la defensa civil en este segmento: Iglesia: Si_PCT`,
  SALONCOMU = `Centros de refugio de la defensa civil en este segmento: Salón comunal: Si_PCT`,
  DEPORTIVO = `Centros de refugio de la defensa civil en este segmento: Centro deportivo: Si_PCT`,
  DEFENSACIV= `Centros de refugio de la defensa civil en este segmento: Otros: Si_PCT`,
  TOTALVIV = `Total de viviendas`)
varsel

varselpctlog <- varsel %>% mutate_each(
  funs(PCT=round(./TOTALVIV,4)*100,
       PCTLOG=log1p(round(./TOTALVIV,4)*100)),
  -1, -2, -geom, -TOTALVIV)
varselpctlog

(gmoranw <- moran.test(x = varselpctlog$CENTROEDU_PCT, listw = vivref.w.W))

(gmoranb <- moran.test(x = varselpctlog$CENTROEDU_PCT, listw = vivref.w.B))

(gmoranwl <- moran.test(x = varselpctlog$CENTROEDU_PCTLOG, listw = vivref.w.W))

(gmoranbl <- moran.test(x = varselpctlog$CENTROEDU_PCTLOG, listw = vivref.w.B))

shapiro.test(varselpctlog$CENTROEDU_PCT)

shapiro.test(varselpctlog$CENTROEDU_PCTLOG)

modlin <- varselpctlog %>% select(contains('_PCTLOG')) %>%
  st_drop_geometry() %>% lm(CENTROEDU_PCTLOG ~ ., .)
modlin %>% summary

modlin %>% bptest


# Ejecutemos el modelo espacial autorregresivo, en este caso, la variate Simultaneous Autorregresive Model.

sar <- varselpctlog %>% select(contains('_PCTLOG')) %>%
  st_drop_geometry() %>%
  spautolm(
    formula = CENTROEDU_PCTLOG ~ .,
    data = .,
    listw = vivref.w.W)
summary(sar)

sar2 <- varselpctlog %>% select(contains('_PCTLOG')) %>%
  st_drop_geometry() %>%
  spautolm(
    formula = CENTROEDU_PCTLOG ~ CENTROREL_PCTLOG + DEFENSACIV_PCTLOG,
    data = .,
    listw = vivref.w.W)
summary(sar2)

```
# Referencias

Mas, J.-F. (2013). Análisis espacial con R. Usa R como un sistema de información geográfica. European Scientific Institue (ESI)

Olaya, V. (2014). Sistemas de informacion geográfica. Retrieved from https://volaya.github.io/libro-sig/

La vida bajo un techo de zinc, la otra cara del paraíso de República Dominicana. Artículo del periódco Diario Libre. 18/10/2017.Efe Reportajes. 

Irma encuentra República Dominicana con miles de casas en barrancones y 55% techos de zinc.Artículo del periódco Diario Libre. Kirsis Díaz. REPÚBLICA DOMINICANA 07/09/2017. 

Revista Colombiana de Geografía. Willington Siabato/Jhon Guzmán-Manrique. Autocorrelación espacial y el desarrollo de la geografía cuantitativa.27 de diciembre de 2018.


Datos puntuales, geoestadística/Material de apoyo/Profesor José Ramón Martínez.

http://www.scielo.org.co/pdf/rcdg/v28n1/2256-5442-rcdg-28-01-1.pdf

https://sites.google.com/a/inbio.ac.cr/geomatica/modelacion-espacial

http://www.bdigital.unal.edu.co/1239/3/02CAPI01.pdf

https://es.wikipedia.org/wiki/An%C3%A1lisis_espacial

